臺灣臺中地方法院民事判決　九十三年度簡上字四四號
　　上　訴　人　祺麗廣告有限公司
　　法定代理人　乙○○
　　被上訴人　　甲○○
右當事人間請求給付票款事件，上訴人對於中華民國九十二年十一月二十六日本院豐
原簡易庭九十二年豐簡字第五二三號第一審簡易判決提起上訴，本院於民國九十三年
七月一日言詞辯論終結，判決如左：
    主  文
上訴駁回。
第二審訴訟費用由上訴人負擔。
    事實及理由
一、被上訴人主張：上訴人於民國九十二年四月起，陸續向被上訴人借款，被上訴人
    乃自其弟徐進通之帳戶內提領後，將其中之一百二十萬元借予上訴人，上訴人亦
    陸續以背書之方式轉讓多紙支票予被上訴人，以代清償，惟因上訴人所交付之支
    票，多經發票人禁止背書轉讓，上訴人為使被上訴人得以順利取得票款，乃於大
    眾商業銀行開設000－00－000000－0帳戶，並交付上訴人及其代表
    人乙○○之印章，授權被上訴人提領該等票據以償還借款，此後被上訴人順利自
    上開帳戶提領四十餘萬元，嗣上訴人再陸續交付經其背書之如附表編號一所示之
    未禁止背書轉讓支票及附表編號二所示禁止背書轉讓之支票，經被上訴人為付款
    提示後，竟均未獲付款，被上訴人屢向上訴人行使追索權並催討借款，上訴人均
    置之不理，為此就如附表編號一所示支票，爰依票據之法律關係請求；另就如附
    表編號二所示支票，則依消費借貸之法律關係為請求，訴請上訴人給付如聲明所
    示之金額及遲延利息。原審為被上訴人一部勝訴之判決，並依職權為假執行之宣
    告（關於原審駁回被上訴人依消費借貸之法律關係請求上訴人給付如附表編號二
    所示面額二十七萬六千五百元部分，兩造均未上訴而告確定），被上訴人於本院
    則聲明：駁回上訴。
二、上訴人則以：上開二紙支票係上訴人之代表人乙○○遭被上訴人設局下藥詐賭所
    交付，乙○○甚至是在被上訴人之恫嚇下始交付上訴人之大小章供其提領票款，
    本件上訴人並未向被上訴人借款，被上訴人雖提出訴外人徐進通之帳戶提領紀錄
    ，但無法說明何人為提款人，且上訴人所交付之支票票面金額總計為一百二十萬
    零二千二百八十元，亦與被上訴人所稱之借款金額一百二十萬元不符，則依舉證
    責任分配之原則，被上訴人既未能就借款原因關係提出證據，其主張顯無理由等
    語資為抗辯，而於本院聲明：(一)原判決不利於上訴人之部分廢棄；(二)廢棄部分，
    駁回被上訴人在第一審之訴及假執行之聲請。
三、本件被上訴人起訴主張如附表編號一所示支票，依票據之法律關係請求；就如附
    表編號二所示支票，則依消費借貸之法律關係為請求，並訴請被告給付四十一萬
    五千二百八十元及其法定遲延利息。原審為被上訴人一部勝訴一部敗訴之判決，
    而關於原審駁回被上訴人依消費借貸之法律關係請求上訴人給付如附表編號二所
    示面額二十七萬六千五百元部分，兩造均未上訴而告確定，是本件上訴審兩造所
    爭執者僅餘被上訴人依票據之法律關係請求上訴人給付如附表編號一所示之面額
    十三萬八千七百八十元之支票（下稱系爭支票）及其法定遲延利息部分，合先敘
    明。
四、被上訴人主張系爭支票（如附表編號一所示之面額十三萬八千七百八十元之支票
    ），係上訴人向其借款所背書交付；上訴人對於系爭支票之真正及由其所背書交
    付予被上訴人之事實俱不爭執，惟以前詞置辯，辯稱系爭支票乃其法定代理人乙
    ○○與被上訴人賭博後，因積欠賭債一百四十九萬元所交付予被上訴人，其票據
    原因關係並不存在（因賭債而交付）等語，是本件兩造主要之爭執要點在於上訴
    人抗辯系爭支票係因乙○○積欠被上訴人賭債所交付，其無須負擔系爭票據責任
    是否可採？
五、本院之判斷：
    (一)被上訴人主張上訴人曾陸續以背書之方式轉讓多紙支票予被上訴人，因上訴人
      所交付之支票，多經發票人禁止背書轉讓，上訴人為使被上訴人得以順利取得
      票款，乃於大眾商業銀行開設000－00－000000－0帳戶，並交付
      上訴人及其代表人乙○○之印章，並授權被上訴人提領該等票據之票款，此後
      被上訴人業已自上開帳戶提領四十餘萬元，惟就如附表所示支票二紙，經被上
      訴人為付款提示後，均未獲付款等情，業據被上訴人提出如附表所示支票及退
      票理由單各二紙、票面金額共計七十八萬七千元之支票影本九張、大眾商業銀
      行帳戶存款存摺、代收票據明細表及切結書各一份為證，復為上訴人所不爭執
      ，自堪信被上訴人此部分之主張為真實。
    (二)按票據債務人不得以自己與發票人或執票人之前手間所存抗辯之事由對抗執票
      人。但執票人取得票據出於惡意者，不在此限，票據法第十三條定有明文。又
      按支票乃文義證券及無因證券，證券上之權利義務悉依證券上所載文句而決定
      其效力，從而支票上權利，依支票文義而發生，與其基礎之原因關係各自獨立
      ，支票上權利之行使不以其原因關係存在為前提，故其原因關係不存在或無效
      時，執票人仍得依支票文義行使其權利；又票據行為，為不要因行為，執票人
      不負證明關於給付原因之責任，如票據債務人主張執票人取得票據出於惡意或
      詐欺時，則應由債務人負舉證之責，此有最高法院四十九年臺上字第三三四號
      判例以及六十四年臺上字第一五四○號判例可資參照。至最高法院七十三年度
      第一次民事庭會議決議所謂：「支票雖為無因證券，惟於執票人主張發票人係
      向執票人借款而簽發支票為清償方式，發票人復抗辯未收受借款者，兩造間就
      原因關係是否成立之爭執，即應依一般舉證責任原則，由執票人就借款已經支
      付之事實，負舉證責任」之情形，係指兩造間就系爭支票之原因關係均主張借
      貸關係，惟票據債務人復抗辯未收受借款者，始應依一般舉證責任原則，由執
      票人就借款已經支付之事實，負舉證責任。否則，若係票據債務人主張票據原
      因為賭債，經執票人否認後，揆諸前揭二則判例要旨，該以賭債為原因關係之
      抗辯則自應由票據債務人負舉證責任，縱使執票人否認上開系爭票據原因關係
      為賭債，而另主張票據原因關係為借貸，此屬附理由之否認，亦毋庸就借貸之
      票據原因負舉證之責（臺灣高等法院暨所屬法院八十六年法律座談會彙編（八
      十六年六月版）第一四三至一四九頁）。查：(1)本件系爭支票之形式真正，為
      兩造所不爭執，且被上訴人確為系爭支票之票據權利人，則依前開說明，本件
      被上訴人就票據原因關係存在之事實，應毋庸負舉證責任，至上訴人抗辯系爭
      支票係因乙○○積欠被上訴人賭債而交付，則依民事訴訟法第二百七十七條規
      定，自應由上訴人就此權利障礙存在之抗辯事由，負舉證責任（最高法院九十
      二年度臺簡上字第二九號、九十一年度臺簡上字第二二號判決意旨參照）。本
      件上訴人雖舉證人陳韋陵為證以證明系爭支票係因乙○○積欠被上訴人賭債而
      交付乙事，惟證人陳韋陵於本院到庭證稱：我是上訴人之員工，賭博當時我不
      在場，事發後隔天上訴人法代乙○○有告訴我，他前一天下午有與被上訴人見
      面，乙○○跟我說，本來他們見面是要談商業合作上的事情，但卻沒有談成，
      反而在賭搏，欠下一百四十九萬元金額，事後我有跟乙○○商量要解決這件事
      ，由乙○○跟他三姐借二十萬元現金以及公司現金十萬元，其餘的錢用抽票的
      方式解決，將客戶的票交給被上訴人等語（見本院九十三年三月三十日準備程
      序筆錄），則依證人之陳述，其並未在場親見親聞賭博的經過，其所知悉賭博
      之經過，均是乙○○所告知者，本院自難僅以證人之證述，遽為有利於上訴人
　　　之認定，此外，上訴人並無從就乙○○係因遭被上訴人設局詐賭而積欠賭債乙
      節，負舉證責任，自難信其抗辯為真實。(2)再關於票據原因關係無效或不存在
      之抗辯，僅在於直接前後手間始得據以主張，若非直接前後手間，則票據債務
      人自不得據以主張票據原因關係無效或不存在之抗辯，此觀票據法第十三條前
      段規定票據債務人不得以自己與發票人或執票人之前手間所存抗辯之事由對抗
      執票人自明。查本件系爭支票之發票人為祥箖實業有限公司，受款人為上訴人
      棋麗廣告有限公司，第一背書人為上訴人棋麗廣告有限公司，第二背書人為乙
      ○○（簽名而非蓋章），此有系爭支票正反面影本附於原審卷可稽（見原審卷
      第八頁），而其票據交付過程，如依上訴人所述，乃因上訴人法定代理人乙○
      ○積欠被上訴人賭債而以祥箖實業有限公司開立予上訴人棋麗廣告有限公司之
      客票而由乙○○背書後交付予被上訴人，則就系爭支票而言，上訴人與被上訴
      人間並非立於直接前後手之關係，則上訴人欲以執票人即被上訴人與其前手即
      乙○○間之事由而為票據原因關係不存在之抗辯，亦顯屬無據。
六、綜上所述，本件上訴人所辯為無可取，應以被上訴人之主張為可信。從而，被上
    訴人本於票據之法律關係，請求上訴人給付票款十三萬八千七百八十元及其法定
    遲延利息，為有理由，應予准許。又本件被上訴人勝訴部分，係本於票據有所請
    求而涉訟，且所命給付之金額未逾五十萬元之判決，是則原審判命上訴人如數給
    付，並依職權宣告假執行，於法並無不合，上訴意旨指摘原判決不當，求予廢棄
    改判，為無理由，應予駁回其上訴。
七、本件判決之基礎已臻明確，兩造其餘攻擊防禦方法及舉證，核與判決無影響，爰
    不另一一論述，併此敘明。
八、據上論結，本件上訴為無理由，依民事訴訟法第四百三十六條之一第三項、第四
    百四十九條第一項、第七十八條，判決如主文。
中　　　華　　　民　　　國　　九十三　　年　　　七　　　月　　二十二　　日
                                            臺灣臺中地方法院民事第三庭
~B審判長法　官　張恩賜
~B　　　法　官　李悌愷
~B　　　法　官　洪堯讚
右正本證明與原本無異
本判決不得上訴
~B　　　書記官
中　　　華　　　民　　　國　　九十三　　年　　　七　　　月　　二十二　　日
~FO
~F40
附表：
編號  發票日    發票人   票  號   票面金額   付款人      帳號   利息起算日
                                 （新臺幣）                     （提示日）
一、 92/07/30  祥箖實業  0000000   000000    臺北銀行大  0000-0  00/07/30
               有限公司                      同分行
二、 92/07/25  湯晨實業  0000000   000000    第一商業銀  000000  00/07/29
               有限公司                      行蘆洲分行
